【裁判字號】    97,重上更(四),82
【裁判日期】    971231
【裁判案由】    強盜
【裁判全文】
臺灣高等法院高雄分院刑事判決    97年度重上更(四)字第82號
上  訴  人
即  被  告  乙○○
                    （現於臺灣高雄看守所羈押中）
選任辯護人  黃小舫律師
上列上訴人因強盜案件，不服臺灣屏東地方法院95年度訴字第26
4 號中華民國95年6 月30日第一審判決（起訴案號：臺灣屏東地
方法院檢察署94年度偵字第5911號、94年度偵緝字第422 號、95
年度偵字第748 號、第749 號），提起上訴，經最高法院第四次
發回更審，本院判決如下：
    主  文
原判決撤銷。
乙○○犯恐嚇取財罪，處有期徒刑貳年。
     事  實
一、乙○○於民國（下同）94年8 月29日17時30分許，攜帶客觀
    上對人之生命、身體、安全構成威脅，足供兇器使用之西瓜
    刀1 把，騎乘車號J2L-369 機車（銀色，車頭呈尖圓、斜板
    ）行經屏東縣新埤鄉○○村○○路26號「金吉利」檳榔攤，
    見該檳榔攤僅有甲○○1 人，竟意圖為自己不法之所有，遂
    下車向甲○○佯稱欲購買啤酒10罐、檳榔2 包，乘甲○○轉
    身至後面冰箱拿取啤酒不注意之際，欲取抽屜內之財物，但
    因甲○○聽到開抽屜之聲音，旋即回頭查看，乙○○變更其
    原來加重竊盜犯意為恐嚇取財之犯意，將其手中之西瓜刀舉
    起，並喝令甲○○不要亂動，否則將予殺害等語，以此方式
    恐嚇甲○○，因而任由乙○○取走抽屜內之現金新台幣（下
    同）2,570 元及抽屜旁之香菸5 條，得手後，乙○○迅速騎
    乘上開機車逃離現場。嗣甲○○於94年8 月30日下午17時許
    ，向屏東縣警察局潮州分局新埤分駐所報案，而乙○○亦因
    另涉竊盜案遭通緝，至94年12月5 日16時30分許，為警在屏
    東縣萬丹鄉○○村○○路附近查獲，經警循線追查，始知上
    情。
二、案經屏東縣警察局潮州分局報請臺灣屏東地方法院檢察署檢
    察官偵查起訴。
     理  由
一、證據能力部分：
（一）按被告以外之人於審判外之言詞或書面陳述，除法律有規
      定者外，不得作為證據；又被告以外之人於檢察事務官、
      司法警察官或司法警察調查中所為之陳述，與審判中不符
      時，其先前之陳述具有較可信之特別情況，且為證明犯罪
      事實存否所必要者，得為證據，刑事訴訟法第159 條第1
      項、第159 條之2 分別定有明文。查證人即被害人甲○○
      於94年8 月30日、94年8 月31日及94年10月17日之警詢筆
      錄，為被告以外之人於審判外之言詞陳述，依上開刑事訴
      訟法第159 條第1 項規定，原則上均不具證據能力。但證
      人甲○○於94年8 月30日警詢時就有關遭歹徒恐嚇取財過
      程之證述，係屬證明被告恐嚇取財之事實存否所必要；雖
      證人甲○○於94年8 月30日所為「被告稱要購買2 包檳榔
      、10瓶啤酒」及「被搶走新台幣2570元、峰牌香菸1 條、
      七星牌香菸2 條、大衛杜夫牌香菸1 條、其他廠牌香菸1
      條」等財物損失狀況，與原審法院審判中之就此部分之陳
      述有稍微之出入，但本院認為證人甲○○於94年8 月30日
      警詢中所為之上開證詞，係於案發後翌日所為之筆錄，記
      憶深刻，就此等財物損失數目細節亦較為清晰，不致因時
      隔日久而有所遺漏，且較無來自被告或其他外力之壓力影
      響，就該警詢筆錄製作之原因、過程及其功能等加以觀察
      其信用性，證人甲○○之警詢供述係出於真意（自行前往
      報案），且查無違法取供之情事，則該警訊筆錄在客觀上
      應符合具有較可信之特別情況。是以，證人甲○○於94年
      8 月30日警詢中所為之上開供述，自具有證據能力。雖辯
      護人聲稱甲○○於警訊中受到誘導指認（因證人受警方提
      示之照片中人車刀內容之明示或暗示），且與審判中之證
      述不符，應無證據能力云云。惟證人甲○○於案發之翌日
      （94年8 月30日下午17時），前往屏東縣警察局潮州分局
      新埤分駐所報案，而於報案之時，即已明確指稱：「行搶
      我的只有1 人，是男性，約20幾歲，約172 公分左右，膚
      黑，外表看起來很壯，歹徒是騎銀色重機車（高手車系）
      ，車牌號碼我沒看到，不清楚幾號。歹徒是拿西瓜刀，刀
      的長度約30公分至40公分左右。」等語，而該次分駐所筆
      錄並未有任何之指認或提及被告之姓名。是於隔日（同年
      月31日）始在潮州分局，由警方提示被告於94年8 月23日
      拍攝之照片（按94年8 月23日被告曾因涉竊盜案為警通知
      到案）供證人甲○○指認，有屏東縣警察局潮州分局刑事
      偵察卷（第21頁至第32頁）可稽，是證人甲○○為第一次
      94年8 月30日警詢筆錄時，在無任何警方提示之照片下，
      即已明確描示被告之特徵（男性，約20幾歲，約172 公分
      左右，膚黑，外表看起來很壯），及作案時所騎乘之機車
      之外表顏色（銀色）。是辯護人聲稱有誘導指認之情，顯
      有誤解。況查證人甲○○於第一次警詢筆錄與事後之警詢
      、偵訊，甚至原審法院審理時之證述，就歹徒之外表、特
      徵及行搶之過程、方法，均大致相同。雖嗣於95年6 月21
      日之原審審判期日中就被搶財物數目，及行搶時歹徒所持
      之刀械長、寬及方式等細節，有記憶不清或混淆之情況，
      但從案發至95年6 月21日之原審審判期日，將約10月之久
      ，除非證人甲○○有作筆記之習慣，否則依一般人之記憶
      力，甚難在無任何書面紀錄下，單憑記憶而完完整整回顧
      以前所說的每一句話或每一件事；再者，先前不一致之陳
      述（筆錄）是否有證據能力，係以其形式上具有可信性及
      必要性為要件（如前所述）。至於其實質上陳述內容是否
      真實，則屬該筆錄之證明力問題。因而辯護人以證人甲○
      ○之警詢筆錄與審判時證述稍有出入，而逕認為該警詢筆
      錄無證據能力，亦有誤解。
（二）依內政部警政署於90年8 月20日發布之「警察機關實施指
      認犯罪嫌疑人程序要領」及92年8 月12日修正之「警察偵
      查犯罪規範」第92條，均規定被害人、檢舉人或目擊證人
      指認犯罪嫌疑人，應依下列要領為之：「(一)指認前應由指
      認人先陳述嫌疑人特徵。(二)指認前不得有任何可能暗示、
      誘導之安排出現。(三)指認前必須告訴指認人，犯罪嫌疑人
      並不一定存在於被指認人之中。(四)實施指認，應於偵訊室
      或適當處所為之。(五)應為非一對一之成列指認（選擇式指
      認）。(六)被指認之人在外形上不得有重大差異。(七)實施指
      認應拍攝被指認人照片，並製作紀錄存證。(八)實施照片指
      認，不得以單一相片提供指認，並避免提供老舊照片指認
      」。另法務部於93年6 月23日修正發布之「檢察機關辦理
      刑事訴訟案件應行注意事項」第99點，關於指認犯罪嫌疑
      人之方式，亦有相同之規定，以為指認之準據。前揭指認
      規則，應認屬於保障犯罪嫌疑人之正當程序，有補充法律
      規定不足之效果，且為行政機關依其行政監督權之行使所
      發布之命令，有拘束其下級機關及屬官之效力。如有違反
      ，即屬實施刑事訴訟程序之公務員違背法定程序。次按除
      法律另有規定外（例如有刑事訴訟法第100 條之1 第2 項
      、第131 條第4 項、第158 條之2 第1 項前段、第2 項、
      第158 條之3 、第416 條第2 項‧‧等條文所規定，不得
      作為證據情形），實施刑事訴訟程序之公務員因違背法定
      程序取得之證據，其有無證據能力之認定，應審酌人權保
      障及公共利益之均衡維護，刑事訴訟法第158 條之4 定有
      明文。亦即實施刑事訴訟程序之公務員因違背法定程序取
      得之證據，除法律另有規定者外，其有無證據能力之認定
      ，應依「權衡理論」決之，並非絕對無證據能力。因此，
      對於違背法定程序所取得之證據，除法律另有規定外，為
      兼顧程序正義及發現實體真實，應由法院於個案審理中，
      就個人基本人權之保障及公共利益之均衡維護，依比例原
      則及法益權衡原則，予以客觀之判斷，亦即宜就(一)違背法
      定程序之程度。(二)違背法定程序時之主觀意圖。(三)違背法
      定程序時之狀況。(四)侵害犯罪嫌疑人或被告權益之種類及
      輕重。(五)犯罪所生之危險或實害。(六)禁止使用證據對於預
      防將來違法取得證據之效果。(七)偵審人員如依法定程序，
      有無發現該證據之必然性。(八)證據取得之違法對被告訴訟
      上防禦不利益之程度等情狀予以審酌，以決定應否賦予證
      據能力（最高法院93年度台上字第664 號判決意旨參照）
      。本件證人即被害人甲○○，雖於警詢時指認被告確為持
      西瓜刀恐嚇取財之人，然警方先僅提供被告1 人，因另案
      犯竊盜罪所拍攝之照片，供甲○○指認，嗣於被告到案後
      ，再將被告帶至甲○○面前，由甲○○為一對一之指認，
      其「指認程序」與上揭規則不合，該違背指認程序所取得
      之證據雖有瑕疵。惟參酌本案被告所涉恐嚇取財罪，所為
      對社會治安危害甚大，被告又因另涉竊盜案遭通緝，於94
      年12月5 日16時30分許為警查獲，經警依被害人之報案資
      料循線追查，其中難免疏漏，主觀意圖應非明知違法並故
      意為之，且被害人除明確指認照片外，亦詳盡描述嫌犯之
      特徵後指認被告，故如依法指認程序為之，亦可以經由被
      害人之指認引用該證據，並該指認證據取得之違法對被告
      訴訟上防禦不利益之程度亦非重大等情狀，本院審酌司法
      警察上開「指認程序」雖有違背法定程序，然依上開權衡
      結果，應認上開「指認程序」有證據能力。
（三）又按被告以外之人於審判外之陳述，雖不符刑事訴訟法第
      159 條之1 至第159 條之4 之規定，而經當事人於審判程
      序同意作為證據，法院審酌該言詞陳述或書面陳述作成時
      之情況，認為適當者，亦得為證據，刑事訴訟法第159 條
      第1 項、第159 條之5 第1 項分別定有明文。本判決所引
      下列證據，除辯護人否認證人甲○○之指認程序不合法及
      警詢陳述之證據能力外，其餘原屬傳聞證據部分，檢察官
      、辯護人及被告於本院準備程序，均同意作為證據，本院
      認並不能證明有何違法取證之情形，以之作為證據係屬適
      當，自得採為認定被告犯罪事實之證據。
二、訊據上訴人即被告乙○○（下稱被告）矢口否認有上開恐嚇
    取財犯行，辯稱：我沒有出現在案發現場，是證人甲○○認
    錯了云云。經查：
（一）證人即被害人甲○○所看顧的金吉利檳榔攤，如何於上述
      時間遭人持刀取走現金2,570 元及香菸5 條之事實，業據
      證人即被害人甲○○於94年8 月30日之警詢時證稱：當時
      有一個男子到我看顧的金吉利檳榔攤，稱要購買2 包檳榔
      、10瓶啤酒；我被搶走現金2,570 元、峰牌香菸1 條、七
      星牌香菸2 條、大衛杜夫牌香菸1 條、其他廠牌香菸1 條
      等語（見屏東縣警察局潮州分局94年警卷5117號卷第21頁
      ）；復於原審審理時結證稱：當天下雨，有1 個人進來要
      買啤酒及檳榔，因為冰箱放在後面，我轉身要過去冰箱邊
      拿，我有聽到開抽屜的聲音，我轉頭過去看，看到那個人
      在偷抽屜裏的錢，那時才看到那個人手上有拿刀子，那個
      人就叫我不要動，而且跟我說如果我動的話就對我不利，
      我嚇到不敢動，然後看到那個人拿抽屜裏的錢還有旁邊的
      香菸；當我轉身回頭看到時有跟他說你在做什麼，他就回
      我叫我不要動，那時他錢還沒有全部拿走，只有拿幾張，
      但叫我不要動之後，還有繼續拿錢；那個人叫我不要動時
      ，我在冰箱那邊，約有2 公尺左右，也是斜對的等語明確
      （見原審卷第176 頁反面、第178 頁反面、第179 頁）；
      又結證稱：當天報警時（應係案發2 日後，始提照片指認
      ），警方有拿被告照片給我指認，我覺得很像那個歹徒，
      當時印象還蠻深刻的，我會覺得照片的人應該是那個歹徒
      ，是因為臉型一樣，但髮型不一樣，我只是說應該是那個
      歹徒，後來（即94年10月17日）抓到那個歹徒（即被告）
      的時候，有再請我去指認，我就可以確定是那個歹徒等語
      （見原審卷第177 頁）；雖證人於原審審理時證述已忘記
      歹徒所持刀子之形狀，然據原審提示警卷照片所附之西瓜
      刀照片供證人指認，經證人證述：有點類似，但沒有這麼
      長，寬度差不多等語（見原審卷第178 頁反面）。是依證
      人甲○○於94年8 月30日之警詢及於原審之證詞，相互勾
      稽，就被告所犯恐嚇取財之事實均屬一致。嗣證人甲○○
      於本院前審審理時亦到庭證稱：案發時只有伊一人在那裡
      看顧檳榔攤，我在警局指認的人我非常確定是搶我的人，
      現在時間比較久我沒有印象了。我能確定於案發時在警局
      指認的人是行搶的沒錯，因為我被搶時有面對面看到搶我
      的人的臉，而且我在警局指認也是面對面，所以我非常確
      定。當時搶匪只有1 個人騎機車來，剛來時那人說要買東
      西，我轉身拿東西賣給他，我背對著他，我突然轉身回去
      看他，他拿刀叫我不要動，我拿東西與我放錢的地方有一
      段距離，我會怕我不敢動，那人就自己把抽屜拉開把錢及
      煙拿走，至於拿走多少包煙我不知道。搶我的人特徵是五
      官很深刻，有點像原住民，又有點不像，高高壯壯，穿短
      袖白色圓領Ｔ恤，我在地院開庭時突然想起他的左手好像
      有刺青，他是右手拿刀，因為他騎車過來檳榔攤時，他的
      左手面對我，所以我可以看到他的左手，我不記得是什麼
      圖樣的刺青，我忘記於警詢時有沒有提到他手臂有刺青，
      但我在地院開庭時突然想到；我好像報案第一天作第一份
      筆錄就稍微提到，我也不確定警察有無記在筆錄。在警局
      指認第一次拿2 張照片讓我指認，指認後我說好像他，再
      過幾天警察就叫我去指認真人，只有1 人讓我指認，警察
      讓我指認的真人就是相片中指認的人，警察是根據相片中
      指認的人再叫真人讓我指認一次等語明確（見本院上更(二)
      卷第100 頁至第103 頁），核其所證情節亦與原審所述大
      略相符。佐以被告之左手刺青，從左手臂以上到手肘關節
      以下全部有刺青一情，亦經本院前審勘驗屬實（見本院上
      更(二)卷第153 頁），參以證人甲○○與被告並無恩怨，自
      無誣陷或偽證之必要，顯見被告確為案發當時持西瓜刀至
      金吉利檳榔攤恐嚇取走現金2,570 元及香菸5 條之歹徒應
      無疑義。
（二）被告雖辯稱：伊沒有出現在案發現場，案發時間，伊在家
      睡覺等語。然證人甲○○於原審審理時具結證稱：該名歹
      徒於案發當時係騎乘銀色之機車，車頭是尖尖圓圓斜板的
      ，機車還蠻新的；那個歹徒看起來黑黑的、壯壯的，眼睛
      大大的，有點像原住民，當時我對那名歹徒印象還蠻深刻
      的，那個歹徒約20出頭歲，皮膚比原住民白一點，但很黑
      ；冰箱是放在鐵門可以拉下的位置內，通常攤位在騎樓外
      面，但是當天下雨，所以攤位推比較進來，所以冰箱與攤
      位抽屜距離約有2 公尺左右，在斜對角，我轉身可以看得
      很清楚；那個歹徒是用台語叫我不要動，不然就對我不利
      等語（見原審卷第176 頁反面、第177 頁正、反面），而
      被告亦自承其騎乘之機車顏色確為銀色，車頭型式為倒三
      角型（即上圓下尖）之斜板造型，且亦屬新車（機車照片
      附於警卷第31頁至33頁、車籍資料附於警卷第169 頁、本
      院上更(二)卷第150 頁）；及被告當時膚色確屬黝黑、眼睛
      亦不小等情；再參以被告亦自承：有原住民血統，會講台
      語，亦會聽台語等語（見原審卷第180 頁、本院上更(二)卷
      第151 頁），益證被告確係證人所指稱之強盜歹徒無誤。
      再者，被告所使用之手機0000000000曾於94年8 月29日16
      時42分53秒（潮州分局94年10月17日之警詢筆錄誤載為24
      分53秒），自屏東縣枋山鄉○○○段502 地號之基地發射
      台發話之情事，有通聯調閱查詢單在卷可稽（附於警卷第
      136 頁），且屏東縣枋山鄉○○○段502 地號之基地發射
      台之編號為37841 ，有和信電訊股份有限公司96年3 月19
      日和信（業服）字第09620201847 號函1 份附於本院上更
      (一)卷第63頁、第64頁可憑，但新埤鄉新埤村之基地發射台
      之編號為37419 ，新園鄉田洋村之基地發射台之編號3793
      7 ，該二個鄉鎮並不在上開屏東縣枋山鄉○○○段502 地
      號之基地發射台之範圍內，且新園鄉田洋村之基地發射台
      與枋山鄉○○○段502 地號之基地發射台之距離較遠，新
      埤鄉新埤村在屏東縣枋山鄉○○○段502 地號之基地發射
      台附近，有該公司97年8 月7 日和信（企營）字第097208
      00139 號函及所附之基地台位置2 份在本院重上更(三)卷第
      98頁、第100 頁、第101 頁足考。是被告於案發之前刻，
      應係在犯罪地附近鄉鎮無訛（新埤鄉與枋山鄉加祿間），
      並非在家睡覺。雖被告又辯稱：係伊大哥黃見成把伊手機
      拿去等語，然警方在提示通聯記錄前，曾詢問被告之上開
      手機是否借予他人使用過，被告答稱：「伊曾於94年8 月
      24日將上開手機借於黃裕景使用至94年8 月25日，之後就
      未曾借過別人」等語（見上開警卷第7 頁至第8 頁），是
      被告顯然見事跡敗露後，始改口辯稱係伊大哥黃見成把伊
      手機拿去云云。從而被告上開所辯，顯與事實不符，尚難
      採信。
（三）另被告於原審辯稱：證人甲○○於警詢時稱僅與被告面對
      面對峙約10幾秒，而被告於案發前未曾至該檳榔攤消費過
      ，證人逢搶之際，心情緊張之情況下，是否能記憶無誤，
      並非無疑，況被告實際年齡為25歲，並非20初頭，再證人
      當時身高165 公分、被告僅172 公分，是否會讓證人留下
      「高壯」之記憶，似有疑問云云。被告於案發前未曾至該
      檳榔攤消費過，固據證人甲○○於原審審理時證述在卷，
      惟當時證人與被告相距約2 公尺，距離甚短，且業已看到
      被告之正面，並於第一次報案時（94年8 月30日）即已指
      稱：「行搶我的只有1 人，是男性，約20幾歲，約172 公
      分左右，膚黑，外表看起來很壯，歹徒是騎銀色重機車」
      等語，正與被告之外表特徵及事後查扣之被告騎乘機車顏
      色相吻合，顯見證人甲○○並無誤認之情形甚明；又一般
      人突遇歹徒恐嚇取財，因而緊張，固屬常態，然是否會因
      此即發生記憶不清之狀況，乃因人而異，非屬必然之事，
      自不能執此即否認證人證詞之真實性；再者，被告於案發
      當時固已25歲，然「20出頭」之用語本屬一般人對他人年
      齡之估算而已，就均為20餘歲之年輕人而言，「20出頭與
      25歲」，本屬相近；且人之實際年齡雖可以計算之方式精
      確得之，然外貌非必與實際年齡相符；況依人之外表判斷
      其實際年齡，涉及人之主觀判斷，故尚難據此即認證人甲
      ○○有何記憶錯誤之情；又證人甲○○之身高165 公分、
      體重55公斤，已為證人甲○○陳述在卷（見原審卷第178
      頁反面），身材屬高瘦，而被告除身高較證人高外，體型
      亦屬壯碩，且於案發當時皮膚確屬黝黑之情，有上開查獲
      當時被告之照片在卷可憑（見警卷第29頁至第33頁、第36
      頁至第37頁），是證人甲○○所稱：被告體型對我來說算
      是高壯之證詞，即與事實無違，亦不悖於常理。至於辯護
      人於本院前審審理中質疑：案發當時有下雨，被告有無穿
      著雨衣，證人甲○○未見說明乙事；經查，證人報案係依
      詢問者之問題而為答覆，如未詢及，自無從答覆。況證人
      甲○○於警詢時，已就歹徒之穿著、外表為描述，是如再
      詢問歹徒當時有無穿著雨衣，亦無必要。
（四）辯護人另辯護稱：犯本案的歹徒手臂若有刺青，被害人在
      警詢時就應該會講，當時是夏秋之際，被告穿短袖T 恤，
      被告與被害人的距離只有2 公尺，被告的刺青很明顯，被
      害人於警詢並未指認，一直到原審法院審理時才指認，被
      害人之指認不足採等語。然證人甲○○之警詢筆錄僅有94
      年8 月31日、94年10月17日之錄音帶，而無94年8 月30日
      之錄音帶；而經本院更二審勘驗證人甲○○於94年8 月31
      日、94年10月17日之警詢錄音帶內，證人甲○○確未於警
      詢中陳述被告手臂上有疤痕或刺青等語（見本院上更(二)卷
      第116 頁），另證人甲○○於94年8 月31日警詢筆錄時，
      警察問被害人甲○○：「那有沒有什麼要補充的？」，證
      人甲○○回答：「沒有」，此亦經本院更二審於97年3 月
      4 日審理時勘驗屬實（見本院上更(二)卷第144 頁）。惟被
      害人報案時，常係依詢問者之問題而為答覆，如未詢及，
      而未答覆，亦屬合於常情。本件證人甲○○於警詢時，已
      就案發時歹徒騎乘機車、穿著、外表描述詳明；證人甲○
      ○於本院前審審理亦證稱：我不記得是什麼圖樣的刺青，
      我忘記於警詢時有沒有提到他手臂有刺青，但我在地院開
      庭時突然想到；我好像報案第一天作第一份筆錄就稍微提
      到，我也不確定警察有無記在筆錄等語。不能以證人於警
      詢並未即時指認被告手臂上之刺青，一直到原審法院審理
      時才指認，而執此否認證人證詞之真實性，是尚難憑此遽
      為有利被告之認定。
（五）至扣案之刀鞘，是否為本案被告犯罪所用西瓜刀之刀鞘？
      證人即被告之母郭黎容證稱：警方在我廚房之廚具籃架上
      所發現之1 把太陽牌西瓜刀鞘是我買的，西瓜刀我拿去丟
      掉了，因94年4 月間，乙○○與黃見成打架，然後乙○○
      到廚房拿該西瓜刀要殺他哥哥黃見成，我見狀從乙○○手
      中奪下該西瓜刀，當時黃見成手中拿菜刀，有叫新園分駐
      所員警來處理，警察來之後，把黃見成手中之2 把菜刀扣
      押，然後我把乙○○手握之西瓜刀丟掉等語（見警(一)卷第
      81頁至第82頁）；另證人黃見成於警詢時證稱：我於94年
      4 月間有與乙○○打架，我持菜刀，乙○○持西瓜刀被我
      母親搶走，然後乙○○就拿該西瓜刀刀鞘打我，我不知道
      該西瓜刀現放置何處，菜刀是被新園分駐所員警查扣等語
      （見警(一)卷第85頁），核與證人即當初前往處理被告與其
      胞兄傷害案件之警員張雅忠於本院更三審97年8 月20日審
      理時結證稱：於94年4 月21日，我有接獲報案前往屏東縣
      新園鄉○○村○○路245 之6 號處理公共危險案件，是處
      理被告哥哥黃見成的案件，當天有看到本案被告，但沒有
      扣到1 支西瓜刀，當時是有1 把西瓜刀，但是當時西瓜刀
      是在地上，當時是因為黃見成要引爆瓦斯，黃見成推開，
      我們到場時他們已經被分開了，後來被告和黃見成2 人在
      地上爭那把西瓜刀，黃見成當時手有被刀柄弄傷，我後來
      問黃見成是否要提出傷害告訴，他說不要，所以西瓜刀沒
      有扣案，後來西瓜刀去何處，我不知道，我已經想不起來
      等語（見本院重上更(三)卷第113 頁、第114 頁）相符，顯
      然扣案刀鞘之西瓜刀，早已被被告之母丟棄不知去向，被
      告仍執意認為該西瓜刀被新園分駐所所查扣，顯與上開3
      位證人所述不符，且與證人即被害人甲○○在原審95年6
      月21日審理時結證稱：「（當時是否這把刀？）有點類似
      ，但沒有這麼長，寬度差不多。」等語（見原審卷第178
      頁背面）。足見被告並非以扣案刀鞘之西瓜刀作為本案之
      犯罪工具甚明。
（六）至於被告於本院前審請求調閱當時附近路口之監視器一節
      。經查，案發當時現場及附近路口並未架設監視器（事後
      始架設），業據本件之承辦警員宋文顯以電話向本院上訴
      審陳述明確，有電話紀錄可稽（見本院上訴卷第49頁），
      是被告聲請調閱當時之監視器，核無必要，併此敘明。
（七）綜上所述，足見被告所辯，係事後卸責之詞，不足採信。
      件事證明確，被告上開恐嚇取財之犯行，堪以認定。
三、按刑法上強盜罪與恐嚇取財罪之區別，係以被告對被害人施
    用威嚇之程度為準，如其程度足以壓抑被害人之意思自由，
    致使不能抗拒而為財物之交付者，為強盜罪。反之，如其程
    度尚不足以壓抑被害人之意思自由，被害人並非不能抗拒，
    或未達於不能抗拒之程度，其交付財物與否，儘有自由斟酌
    之餘地者，僅應成立恐嚇取財罪；又強盜罪之所謂「不能抗
    拒」，係指行為人所為之強暴、脅迫等不法行為，就當時之
    具體事實，予以客觀之判斷，足使被害人身體上或精神上達
    於不能或顯難抗拒之程度而言（參考最高法院84年度台上字
    第6029號判決、91年度台上字第290 號判決）。經查，有如
    上述，證人即被害人甲○○證稱：「當時搶匪只有1 個人騎
    機車來，剛來時那人說要買東西，我轉身拿東西賣給他，我
    背對著他，我突然轉身回去看他，他拿刀叫我不要動，我拿
    東西與我放錢的地方有一段距離，我會怕我不敢動，那人就
    自己把抽屜拉開把錢及煙拿走」等語，歹徒既僅被告1 人，
    且被害人又係背對著被告，被害人係突然轉身看被告，被告
    案發當時與被害人王淑之距離約有2 公尺，有相當之距離，
    被告當時僅係手上持刀並出言要被害人甲○○不要動，否則
    將予殺害，被害人因害怕而不敢動，被告隨即取走財物逃逸
    ，並未進一步有強暴、脅迫壓制被害人之行為（如瞬間以西
    瓜刀抵住被害人，或將被害人摔倒˙˙˙），尚難遽認被害
    人身體上或精神上已以達於不能或顯難抗拒之程度；而被告
    既手持西瓜刀，要進一步壓制被害人強盜財物，輕而易舉，
    但被告並未如此為之，足證被告既因被害人害怕，已達恐嚇
    取財之目的，殊無必要進而以強盜之手法犯罪，是應認被告
    上開行為僅止於恐嚇取財犯行。起訴意旨認被告係犯刑法第
    330 條第1 項之加重強盜罪云云，尚有未恰，惟基本社會事
    實相同，起訴法條應予變更。
四、原判決以被告乙○○罪證明確，因予論罪科刑，固非無見；
    惟查，被告之犯行，應係恐嚇取財，原審認係加重強盜行為
    ，尚有未恰，被告上訴意旨，仍執前詞否認犯罪，指摘原判
    決不當，雖不足取，但原判決既有上開可議之處，自屬無可
    維持，應由本院將原判決予以撤銷改判。爰審酌被告已有竊
    盜、搶奪等前科（未構成累犯），素行不佳，年輕力壯，竟
    不思奮發向上，持西瓜刀恐嚇取財，危害社會治安甚鉅，惟
    念其僅國中畢業、智識程度不高，被害人財物損失非鉅，及
    其犯罪後之態度等一切情狀，量處如主文第二項所示之刑。
    又被告犯罪時間雖在中華民國96年罪犯減刑條例所定減刑基
    準日即96年4 月24日之前，但本院宣告被告之刑期已逾有期
    徒刑1 年6 月，依該條例第3 條第1 項第15款規定，該罪名
    依法不予減刑。又被告持以強盜之西瓜刀1 把，雖係供被告
    犯罪所用之物，惟並未扣案，且無證據證明係被告所有之物
    ；而扣案之西瓜刀刀鞘1 把，固係在被告住處所查獲，然尚
    無證據證明該刀鞘（本件扣案物僅刀鞘而已）係被告於案發
    當時所用之物，爰均不另為沒收之諭知。
五、被告乙○○及同案被告黃啟峰被訴竊盜、搶奪部分業經原審
    判決確定（見原審卷第134 頁、第209 頁），本院自不另論
    述。
據上論斷，應依刑事訴訟法第369 條第1 項前段、第364 條、第
299 條第1 項前段、第300 條，刑法第346 條第1 項，修正前罰
金罰鍰提高標準條例第1 條前段，判決如主文。
本案經檢察官蔡國禎到庭執行職務。
中    華    民    國    97    年    12    月    31    日
                    刑事第六庭    審判長法  官  王憲義
                                        法  官  張盛喜
                                        法  官  邱永貴
以上正本證明與原本無異。
一、檢察官如不服本判決應於收受本判決後10日內向本院提出上
    訴書狀，其未敘述上訴理由者，並得於提起上訴後10日內向
    本院補提理由書狀（均須按他造當事人之人數附繕本）「切
    勿逕送上級法院」。
二、被告不得上訴。
中    華    民    國    97    年    12    月    31    日
                                        書記官  鄭翠芬
中華民國刑法第346 條第1 項
（單純恐嚇罪）
意圖為自己或第三人不法之所有，以恐嚇使人將本人或第三人之
物交付者，處6 月以上5 年以下有期徒刑，得併科1 千元以下罰
金。


司法院資訊處製作；財團法人民間司法改革基金會備份。
